Inventaris van de archieven van de Centrale Organisatie van het Ministerie van Defensie; Centrale Leiding, 1976-1991 (1992)
Nationaal Archief, Den Haag
Ministerie van Defensie; Centrale Organisatie, Politieke Leiding
Defensie / Politieke Leiding
oudste stuk - jongste stuk: 1976-1992
merendeel 1976-1991
D26026
1117 inventarisnummers; 0,00 meter
Normaal geschreven, getypte en gedrukte documenten, geen bijzondere handschriften.
Nationaal Archief, Den Haag
Minister van Defensie, 1981-1992 Kabinet Minister, 1976-1990 (1992) Staatssecretaris Defensie, (1975) 1976-1991
Het archief van de Politieke Leiding van het ministeiie van Defensie bevat veelal dossiers die op basis van politiek-bestuurlijke verantwoording informatie bevatten. Dat zijn o.a. archiefbecheiden voor de continuïteit in de bedrijfsvoering van Defensie Maar ook het kunnen afleggen van verantwoording van het defensie- en veiligheidsbeleid (incl. materieel- en personeelsbeleid) aan de Kamer(leden en commissies) alsmede politieke kwesties besproken in het Politiek Beraad (ministerraadstukken) en in de Defensieraad komen voor. Alsmede stukken die in departementaal beraad of SG/DG-beraad zijn besproken. Verder correspondentie in nationaal verband met andere ministers en in bondgenootschappelijk verband met onze NAVO-partners. Evenals archiefbescheiden op maatschappelijke, erfgoed/historie, juridisch, financieel en op het gebied van voorlichting.
Archiefvorming
Geschiedenis van de archiefvormers
Centrale Organisatie (CO)
Periode voor 1976:
Begin jaren zestig werd het ministerie van Defensie gereorganiseerd. Het kreeg een verticale organisatiestructuur, waarbij zowel op centraal als op krijgsmachtdeelniveau de topstructuur werd aangepast. Hierbij werden nieuwe organisatie-eenheden (directies/afdelingen/bureaus) ingesteld en bestaande eenheden opgeheven. Ook benamingen werden gewijzigd.
Op krijgsmachtdeelniveau werd de zelfstandigheid van de drie krijgsmachtdelen tot vlak onder de minister doorgetrokken. Elk krijgsmachtdeel kreeg een eigen staatssecretaris en een eigen plaatsvervangende secretaris-generaal.
Op de belangrijkste beleidsterreinen, zoals operationeel, personeel en materieel, werden de taken verricht door de respectievelijke afdelingen van elk krijgsmachtdeel.
Als coördinerende en adviserende organen bleven het Comité Verenigde Chefs van Staven, de Personeelraad en de Materieelraad bestaan.
Op centraal niveau werden enkele zelfstandige overkoepelende afdelingen ingesteld, zoals de afdelingen Dienstplichtzaken, Comptabiliteit en Gebouwen, Werken en Terreinen, die ook taken verrichtten voor de drie krijgsmachtdelen. Zo ontstonden er drie zuilen waar het beleid werd voorbereid, vastgesteld en uitgevoerd en waarbij bepaalde taken, zoals comptabiliteit, personeelszaken en juridische zaken, juist gecentraliseerd werden.
De kritiek op deze organisatievorm nam in de hier op volgende jaren toe. Door de grote zelfstandigheid van de krijgsmachtdelen was het onmogelijk om een geïntegreerd defensiebeleid te voeren. In de jaren zeventig werd hierop een reactie voorbereid - op voorspraak van de nieuwe minister - waarbij uiteindelijk voor een matrixorganisatie werd gekozen. Deze organisatievorm wordt hieronder beschreven.
Periode 1976-1992:
In december 1976 werd bij Defensie een matrixorganisatie ingevoerd. Het doel van deze reorganisatie van de topstructuur van het departement was uiteindelijk te komen tot een betere besluitvorming binnen en een betere besturing van de defensieorganisatie. De (CO) moest in principe klein zijn en zich vooral richten op beleidsvoorbereiding, sturing en controle.De CO kreeg een tweeledige taak: enerzijds het ondersteunen van de politieke top en anderzijds het scheppen van voorwaarden (levering van producten en diensten) voor de krijgsmachtdelen. Om uitvoering te kunnen geven aan deze taken werkte de CO in een voortdurende cyclus aan de integrale voorbereiding, bepaling, overdracht, evaluatie en controle van beleid.
Voorwaarden voor een goede uitvoering daarvan waren:
- het hanteren van sturingsinstrumenten
- een duidelijke afbakening van taken en bevoegdheden
- een goede overlegstructuur.
Op centraal niveau (CO), werden direct onder de politieke en ambtelijke top (minister, staatssecretarissen en secretaris-Generaal) centrale directoraten-generaal ingesteld:
het Directoraat Generaal Personeel (DGP), het Directoraat Generaal Materieel (DGM), het Directoraat Generaal Economie en Financiën (DGEF) en de (Chef) Defensiestaf (CDS). Gelijktijdig werd onder de SG een aantal zelfstandige directies ingericht: de Directie Juridische Zaken (DJZ), de Directie Algemene Beleidszaken (DAB), de Directie Voorlichting (DV), de Directie Interne Zaken (DIZ), de Directie Accountantsdienst (DEFAC) en de Directie Interne Controle Krijgsmacht (DICK). De ambtelijke top en de respectievelijke directeuren vormden met elkaar de leiding van de CO.
De CO werd belast met de volgende kerntaken:
- het formuleren van het beleid ten aanzien van de in bondgenootschappelijk verband te bepalen strategie en operationele concepten, de rol van de Nederlandse strijdkrachten daarin, alsmede van de inhoud van de overige taken van de KMDen
- het coördineren van het operationele optreden van de KMDen
- het sturen van het opstellen van het defensieplan, het adviseren over de kwaliteit hiervan, inclusief het formuleren van alternatieven en het stellen van prioriteiten in en tussen de planconcepten
- het zorg dragen voor adequate beleidsoverdracht, beleidsevaluatie en controle op de uitvoering.
Om de hierboven genoemde organisatie-eenheden beter met elkaar te laten samenwerken, werden nieuwe overlegorganen in het leven geroepen: het Comité Chefs van Staven/Bevelhebbers (COCSB), het Comité Personeel (COP), het Comité Materieel (COM) en het Comité Economie en Financiën (COEF) In elk comité vond onderlinge afstemming van beleid plaats tussen de bovengenoemde directoraten-generaal en de (Chef) Defensiestaf. De comités werden voorgezeten door de CDS en de respectievelijke directeuren-generaal.
Analoog aan de CO werden bij de drie afzonderlijke krijgsmachtdelen eigen directies ingesteld voor de functiegebieden operationeel, personeel, materieel en economie en financiën.
Zowel de hoofden van de CO - de CDS en de directeuren-generaal - als de hoofden van de directies van de krijgsmachtdelen, de directeuren personeel, materieel en economisch beheer, en de chefs van krijgsmachtstaven, stonden rechtstreeks onder de leiding van de minister. Dit laatste betekende dat afdelingshoofden van de directies van de krijgsmachtdelen zowel onder hun eigen hiërarchische directeur of chef staf vielen, alsook aanwijzingen vanuit de centrale organen konden krijgen ( kenmerkend voor een matrixorganisatie). Eigenlijk was deze matrixorganisatie een compromis tussen twee principes. Enerzijds bleven de krijgsmachtdelen onveranderd voortbestaan, anderzijds werd boven de krijgsmachtdelen een centraal apparaat gebouwd, dat richtlijnen en aanwijzingen kon geven en de uitvoering van het beleid door de krijgsmachtdelen kon controleren. In 1992 werd deze matrixstructuur losgelaten en kregen de krijgsmachtdelen weer een grotere eigen beleidsverantwoordelijkheid: de concernstructuur. Het centrale apparaat had geen functionele aanwijzingsbevoegdheid meer en de krijgsmachtdelen werden nu geleid door de bevelhebbers die verantwoordelijk werden voor het integrale krijgsmachtdeelbeleid.
Voor een schematische weergave van deze matrixstructuur, zoals deze in december 1976 werd vastgesteld: zie PIVOT-rapport nummer 50, Te Land, Ter Zee en in de Lucht, Een institutioneel onderzoek naar taken en handelingen op het beleidsterrein militaire operatiën van het ministerie van Defensie en voorgangers, 1945-1993, blz. 18.
De CO bestond dus uit:
- de politieke leiding (minister en staatssecretarissen)
- de ambtelijke top (SG inclusief bureau SG)
- de vier grote directies
- de (centrale directoraten-generaal en de Defensiestaf)
- de zes zelfstandige directies die rechtstreeks onder de SG vielen
- de (staf)afdelingen/bureaus met hun corresponderende archiefeenheden:
- het Minister-archief
- het Kabinet Minister
- het Bureau van de Staatssecretarissen
- het Bureau Secretaris-Generaal (incl. Bureau Onderscheidingen en Afdeling Personeelszaken CO)
- de (Chef) Defensiestaf (CDS) (incl. zijn directies en afdelingen)
- het Directoraat-Generaal Personeel (DGP) (incl. zijn directies en zijn afdelingen)
- het Directoraat-Generaal Materieel (DGM) (incl. zijn directies en zijn afdelingen)
- het Directoraat-Generaal Economie en Financiën (DGEF) (incl. zijn directies en afdelingen)
- de Zelfstandige directies en hun afdelingen
- diverse raden en comités en andere gremia
Organisatie-eenheden
Minister
De Minister van Defensie die verantwoordelijk is voor zowel het politieke als het militaire beleid, is als lid van het kabinet ook eindverantwoordelijke voor het algemene defensiebeleid, dat onderdeel is van het nationale veiligheidsbeleid, en voor de uitvoering daarvan. Het taakgebied waarop het ministerie van Defensie werkzaam is, is dat van de bescherming van de in- en uitwendige veiligheid van het Koninkrijk der Nederlanden.
Als onderdelen van dit taakgebied kunnen worden onderscheiden:
- zorgen voor het in Koninkrijksverband beschermen en verdedigen van het Nederlandse territoir en dat van de overzeese rijksdelen
- zorgen voor de in bondgenootschappelijk verband geformuleerde bijdrage ter voorkoming van oorlog en agressie
- zorgen voor de militaire bijdrage in internationaal verband, buiten het bondgenootschappelijk verdragsgebied, in het kader van de internationale vrede en veiligheid
- verlenen van maatschappelijke bijstand en steun in Koninkrijksverband
- ondersteuning van civiele autoriteiten bij rechtshandhaving en rampenbestrijding, en verlening van humanitaire hulp, zowel nationaal als internationaal.
De territoriale verdediging van de overzeese Rijksdelen valt ook onder de verantwoordelijkheden van de minister. De grondslag voor deze overheidstaken op het gebied van de Nederlandse defensie is gelegen in het Statuut voor het Koninkrijk der Nederlanden, waarin ondermeer wordt verklaard dat "de handhaving van de onafhankelijkheid en de verdediging van het Koninkrijk' een aangelegenheid van het Koninkrijk is. De Grondwet stelt vervolgens: "tot bescherming der belangen van de staat is er een krijgsmacht, bestaande uit vrijwillig dienenden en dienstplichtigen" en "de regering heeft het oppergezag over de krijgsmacht". De feitelijke afschaffing van de opkomstplicht noopte tot een herziening van de Grondwet die in 1995 haar beslag kreeg.
Artikel 98, eerste lid luidde voortaan: "Tot bescherming van de belangen van de staat is er een krijgsmacht die bestaat uit vrijwillig dienenden en mede kan bestaan uit dienstplichtigen". Op grond van de in het Statuut en de Grondwet neergelegde bepalingen kan de hoofddoelstelling op het taakgebied defensie geformuleerd worden als het met militaire middelen handhaven van de in- en uitwendige veiligheid van het Koninkrijk der Nederlanden. Om deze hoofddoelstelling en de daaruit voortvloeiende taken uit te kunnen voeren - namens de regering - oefenden tot 1959 de ministers van Marine en van Oorlog het gezag uit over de krijgsmacht. Vanaf 1959 ligt dat gezag bij de Minister van Defensie. Alle genoemde hoofdtaken worden afwisselend uitgevoerd door: de marine, landmacht, luchtmacht en marechaussee, die snel en flexibel inzetbaar kunnen zijn en overal ter wereld handelend kunnen optreden, ook onder de zwaarste omstandigheden.
Kabinet Minister
Het Kabinet Minister - als opvolger van het Bureau Minister - is een persoonlijke staforganisatie van de minister. Het heeft een ondersteunende en coördinerende taak bij de uitvoering van al diens werkzaamheden. Dit betreft zowel de aangelegenheden die tot het ressort van het ministerie van Defensie behoren als die welke politiek en persoonlijk gericht zijn. Functioneel valt het Kabinet onder de minister, hiërarchisch valt het onder de Secretaris-Generaal (SG).
De taken van het Kabinet Minister zijn:
- Het ontwikkelen van initiatieven in aangelegenheden die aan de politieke leiding ter beslissing worden voorgelegd, het inwinnen en zo nodig in overleg met de SG leveren van nadere adviezen, signaleren van knelpunten en overleggen van informatie waarover op grond van bij het Kabinet berustende gegevens wordt beschikt
- Het zorg dragen voor alle secretariële en ondersteunende taken voor de minister, alsmede voor zaken van representatieve en protocollaire aard
- Het voeren van de secretariaten van het Politiek Beraad, het de Centraal Departementaal Beraad en Defensieraad, alsmede van bilaterale gesprekken van de minister met topfunctionarissen
- Het voorbereiden en regelen van internationale (NAVO) conferenties en van bezoeken van en aan collega ministers en buitenlandse autoriteiten ed.
- Het zorg dragen voor het documenteren en voorbereiden van vergaderdossiers voor de Ministerraad en onderraden, alsmede het onderhouden van contact met het secretariaat van de Ministerraad
- Het onderhouden van contacten met griffies, voorzitters van de Kamer, Kamerleden, het Kabinet der Koningin, ambassades, enz.
(Bureau) Staatssecretarissen
Aan de top van het ministerie staat de politieke leiding (de minister en de staatssecretarissen). De taken en bevoegdheden van de staatssecretarissen in het algemeen zijn vastgelegd in de Grondwet en in verschillende wetten. In 1978 werden door de minister van Defensie de volgende taken voor de staatssecretarissen van Defensie vastgelegd.
De staatssecretaris van Personeel werd belast - binnen de grenzen van het door de minister vastgestelde beleid - met:
-de zaken van personeelsvoorziening, personeelsbeheer, personeelsbeleid en personeelszorg t.a.v. het vrijwillig diendend en dienstplicht militair personeel en het burgerpersoneel
- de zaken op het terrein van de geestelijk en geneeskundige verzorging, de opleiding en de vorming bij de krijgsmacht
-aangelegenheden betrekking hebbende op de spreiding van defensiediensten
-aangelegenheden betreffende de gewetensbezwaren alsmede de militairen pensioenen en wachtgelden.
De staatssecretaris van Materieel werd belast -binnen de grenzen van het door de minister vastgestelde beleid - met:
-de aanschaffing van materieel, voor zover bepaalde aspecten niet door de minister zelf worden behandeld, het beheer en de verzorging van materieel:
het beheer en de verzorging van materieel
-de herziening van en andere aangelegenheden betreffende het militair strafrecht
-de zaken op het terrein van de coördinatie ruimtelijke ordening, de infrastructuur en de Hinderwet
-de research en ontwikkeling
-de zaken betreffende militaire werkplaatsen en bedrijven, de N.V. Hembrug en de N.V Eurometaal
-het Rijksloodswezen en de Hydrografie
-de Topografische Dienst
Om bovengenoemde hoofdtaken goed uit te voeren werden beide staatssecretarissen ondersteund door het Bureau Staatssecretarissen. Het Bureau Staatssecretarissen - welke bestond uit twee bureaus - van de staatssecretaris van personeel en van materieel, is een persoonlijke staforganisatie voor de staatssecretarissen
De bureaus hebben een ondersteunende en coördinerende taak bij de uitvoering van hun werkzaamheden. Dit betreft zowel de aangelegenheden die tot het ressort van het ministerie van Defensie behoorden als die welke politiek en persoonlijk gericht waren. Functioneel valt het bureau onder de staatssecretarissen, hiërarchisch ressorteerde zij onder de Secretaris-Generaal (SG).Het Bureau Staatssecretarissen registreerde de interne bescheiden voor de staatssecretaris Defensie Personeel met letter kenmerk (SDP) en voor de staatssecretaris Defensie Materieel met letter kenmerk (SDM) die vaak in de vorm van een opgesteld memo of kantbrief van advies - naar aanleiding van een officiële brief - werden voorgelegd door tussenkomst van de SG aan de staatssecretarissen. Ook treft men persoonlijke aantekeningen van de staatssecretarissen op bescheiden aan waarin hij om advies vroeg. Voorts ontvingen de staatssecretarissen ook persoonlijke post van andere bewindslieden welke door de bureaus werden geregistreerd.Ondanks de twee bureaus blijkt in de praktijk dat er maar één staatssecretarisarchief is waar zowel bescheiden van de staatssecretaris van personeel als van van materieel in worden aangetroffen.
Geschiedenis van het archiefbeheer
Centrale Organisatie (CO)
De archiefbescheiden van de zelfstandig archiefvormende organisatie-eenheden van de CO zijn de afgelopen drie decennia op verschillende momenten - al dan niet rechtstreeks via het voormalige Semi-Statische Archief CO - overgedragen en ingeleverd bij de Semi-Statische Archiefdiensten (SSA) van het Dienstencentrum Documentaire Informatievoorziening (DCDI). Nadat de ingeleverde archiefbescheiden - welke blijkens de bijgeleverde toegangen in de vorm van agenda's, registers, dossierinventaris, fiches en brieven- en moederboeken per organisatieonderdeel meestal een eigen postregistratuur en archivering hadden - aan SSA waren overgedragen, zijn ze alleen nog gebruikt om informatie en dienstverlening te verschaffen aan onderzoekers en studenten die al dan niet een bezoek brachten aan SSA. Onderzoek heeft uitgewezen dat er weinig selectie heeft plaatsgevonden. Wel zijn in een aantal gevallen dubbele exemplaren waarop zich geen aantekeningen bevonden verwijderd. Een aantal stukken of dossiers is ondergebracht in aparte collecties, zoals bijvoorbeeld die van Suriname, van de Herculesramp, van de Vredesmissies en van de Asbestproblematiek. Deze collecties zijn op last van de politieke top apart gevormd en zullen op een nog nader te bepalen tijdstip aan het Nationaal Archief worden overgedragen. Op de bestanden waarop geen rechtstreekse toegangen bestonden, zijn door het SSA zelf (tijdelijke) toegangen gecreëerd in de vorm van plaatsingslijsten en/of inventarissen aangezien er in de praktijk - door beleidsmedewerkers van het ministerie - vaak nog naar dossiers/stukken werd gevraagd.
Organisatie-eenheden CO
Minister van Defensie (Ministerarchief)
Het Ministerarchief is - na de opheffing van het Semi-Statisch Archief CO - eind 1993 overgedragen en ingeleverd bij de Semi-Statisch Archiefdiensten (SSA). Het archief bestond uit dossiers, moederboeken en klappers. In de periode van 1980 tot 1985 is er gewerkt met het fiche doorschrijfsysteem en vanaf 1986 is er geautomatiseerd en gewerkt met het postregistratiesysteem DOCSYSTRADAR. Er zijn geen foto's, tekeningen, audiovisuele of digitale documenten aangetroffen. Wel zijn er documenten in het Engels en Duits. Er is geen zichtbare schade in het archief waargenomen. Op het archief is in het verleden al een kleine selectie toegepast waarbij alleen dubbele exemplaren zijn verwijderd.
Het archief is gevormd door een ondersteunend bureau, namelijk de groep minister van de Centrale Afdeling Post- en Archiefzaken (CPA). Deze groep registreerde de externe in- en uitgaande bescheiden van de politieke leiding welke vaak afkomstig waren van of gericht aan de Vaste Commissies van Eerste en Tweede Kamer (incl. Kamervragen), de Raad van State en de Algemene Rekenkamer.
De stukken werden voorzien van het officiële letterkenmerk (D). Het letterkenmerk werd, voor wat betreft de zaakstukken, gevolgd door de twee laatste cijfers van het jaar, een dossier- of inschrijvingsnummer en een volgnummer (bijvoorbeeld D 80/020/110). Met zowel de dossier- als de inschrijvingsnummers werd jaarlijks opnieuw begonnen. Het archief is zaaksgewijs geordend (dossierstelsel). Van het archief was geen toegang vervaardigd in de vorm van een plaatsingslijst zoals bij het Kabinet van de minister (hieronder beschreven), wel waren er nog fiches en moederboeken aanwezig om stukken te raadplegen. Verder is aanwezig een cd-rom van het buiten werking gestelde geautomatiseerde postregistratiesysteem DOCSYSTRADAR. Hierop staan de geregistreerde brieven en dossiers.
Ten aanzien van dit minister-archief is een aanzienlijk bewaarbelang door de aanwezigheid van bescheiden welke ter informatie en verantwoording van het Defensie en Veiligheidsbeleid (incl. personeel-, en materieel- en dienstplichtbeleid), Defensieplannen en de Defensienota' s van 1984 en 1991 aan de Kamers werd afgelegd. Alsmede bescheiden inzake antwoorden op Kamervragen en bescheiden inzake verantwoording aan de Algemene Rekenkamer. Ook bescheiden van de grote efficiency herstructurering en verhoging van de doelmatigheid(onderzoeken) binnen defensie-organisaties en werkprocessen binnen het ministerie (reorganisatieplannen en nieuwe topstructuur).Grote politieke kwesties zoals de Walrus-affaire en RSV-enquête, voorbereiding van plaatsing van kernwapens(kruisraketten) op Nederlandse bodem.
Alsmede communiqués van ministersvergaderingen van de Eurogroep, Nuclear Planning Group (NPG) en het Defence Planning Committee (DPC)
Alsmede beantwoording Defence Planning Questionnaire (DPQ) van de NAVO.
Alsmede Verenigde Naties (VN)-kwesties op het gebied van vredes- en veiligheids- en ontwapeningsvraagstukken alsmede deelname aan VN-vredesoperaties o.a. het Nederlands detachement United Nations Interim Force in Libanon (UNIFIL), Multinational Force and Observers (MFO) in de Sinaï etc...
Alsmede Nederlandse bijdrage aan internationale hulpacties, uitzending van troepen naar de Perzische Golf ter bescherming van Nederlandse vrachtschepen etc.
Alsmede bescheiden over vervanging van het NIKE-HAWK luchtverdigingssysteem door Patriotsysteem alsmede het Strategic Defense Initiative (SDI) ))- onderzoek (Star Wars)
Alsmede beleidsvoornemens tot het afstoten van nucleaire taken (F-16 en Orions).
Kabinet Minister
Het Kabinet Minister-archief is gedeeltelijk in 2004 als in 2006 ingeleverd bij de Semi-Statisch Archiefdiensten (SSA). Het archief bestond uit diverse onderwerpdossiers, vergaderverslagen besprekingen, memo's, brievenboeken en registers en een kaart. Er zijn geen foto's, tekeningen, audiovisuele of digitale documenten aangetroffen. Er is geen zichtbare schade in het archief waargenomen. Uit het archief zijn enkele archiefbescheiden overgeheveld ter completering voor een aparte inventaris collectie Suriname, 1975-1995, welke op last van de politieke leiding is aangelegd. In 2006 zijn 10 dozen (1,24) vernietigd. Het Kabinet registreerde de interne bescheiden die vaak in de vorm van een opgesteld memo of kantbrief van advies - naar aanleiding van de officiële brief - werden voorgelegd aan de minister. Ook trof men nu en dan persoonlijke aantekeningen van de minister op de bescheiden aan waarin hij om advies vroeg. Voorts ontving de minister ook persoonlijke post van andere bewindslieden welke door het kabinet werd geregistreerd.Het verschil tussen het minister-archief en dit archief was in het kort samengevat: de CPA registreerde de externe in- en uitgaande bescheiden voor de minister (de officiële brieven en nota's van buitenaf; bijv. van/aan de Voorzitters van de Kamers, Kamervragen etc..) die voorzien werden van het officiële letterkenmerk (D) en het Kabinet de interne bescheiden(zie boven). Het archief was onderwerpsgewijs geordend. Bij een eerdere bewerking in 2006 is een toegang middels een plaatsingslijst over de jaren 1976-2002 vervaardigd.
Ten aanzien van dit archief is er een aanzienlijk bewaarbelang door de aanwezigheid van memo's en persoonlijke aantekeningen van de Minister alsmede politiek gerichte en persoonlijke correspondentie met andere ministers (incl. met de minister-president). Tevens bevinden zich er stukken betreffende advisering inzake het defensiebeleid, politieke kwesties besproken in het Politiek Beraad alsmede bilaterale gesprekken tussen de minister en topfunctionarissen.
Bureau Staatssecretaris